【裁判字號】    88,上易,437
【裁判日期】    890210
【裁判案由】    詐欺
【裁判全文】
臺灣高等法院臺南分院刑事判決            八十八年度上易字第四三七號   Ｃ
      上  訴  人
      即  自訴人  三凌營造股份有限公司  設台南縣佳里鎮六安里七五之十號
      代  表  人  壬  ○  ○
      代  理  人  甲  ○  ○
      上  訴  人
      即  被  告  庚  ○  ○
      共      同
      選任辯護人  陳  俊  卿
      被      告  辛  ○  ○
      選任辯護人  蘇  新  竹  律師
右上訴人因被告詐欺案件，不服臺灣臺南地方法院八十七年度自字第一八六號中華民
國八十八年一月十二日第一審判決，提起上訴，及移送併辦（臺灣臺南地方法院檢察
署八十八年度偵字第四五五一號、臺灣士林地方法院檢察署八十八年度偵字第五三二
五號、偵續字第七二號），本院判決如左：
      主      文
原判決關於庚○○、己○○部分均撤銷。
庚○○、己○○共同連續意圖為自己不法之所有，以詐術使人將本人之物交付，庚○○處有期徒刑貳年拾月，己○○處有期徒刑壹年陸月。
其他上訴駁回。
      事      實
一、庚○○、己○○明知其等並未取得國科會台南新市科學園區填土工程（下稱南科
    工程），竟基於不法所有概括犯意之聯絡，於民國（下同）八十六年初起即向乙○○佯稱庚○○業已取得南科工程，可協助其與得標廠商完約施工，致乙○○不
    知有詐，而於八十六年三月六日，在台北市○○○路○段五十號五樓之二與庚○○簽訂合作協議書，並由己○○擔任保證人，而向乙○○收取新台幣（下同）一
    百六十萬元作為協議保證金；又於八十六年五月二十二日明知其等亦未取得苖栗
    通霄海埔新生地填土工程（下稱苖栗工程），再以同一手法向乙○○詐騙，致乙○○以其弟呂學齊之名義與庚○○簽訂承攬合約書，並交付五十萬元作為履約保
    證金；於八十六年六月六日又以同一手法向戊○○謊稱其等已取得南科工程，而
    向戊○○詐得協議保證金一百六十萬元。庚○○、己○○二人又承續上開犯意，
    明知其等已無資力，竟於八十六年四月二十五日，分別以未經登記設立之『裕
    建設股份有限公司』（下稱裕公司）董事長及總經理之名義，與三凌營造股份
    有限公司（下稱三凌公司）就台南縣永康市六甲頂二十一樓大樓新建工程（下稱
    六甲頂工程）達成由三凌公司承包之約定，並出具由土地所有人辛○○同意之建
    造執照乙份以取信三凌公司，致三凌公司不知有詐，即開具面額七百萬元，發票
    日為八十六年四月二十八日之支票作為履約保證金，由庚○○兌領。而庚○○、
    己○○二人亦開具台灣省合作金庫，發票日為八十六年六月三十日，發票人為庚○○，背書人為己○○之同額支票乙紙，作為俟後兩個月內工地正式開工後兌現
    退還保證金之擔保。繼於八十六年五月二十日，庚○○徉稱該工程一、二樓頂尚
    須變更建築設計圖，由己○○持庚○○開具之發票日為八十六年七月六日，面額
    二百萬元之支票乙紙，另向三凌公司詐借二百萬元，旋於數日後，由庚○○另開
    具八十六年八月五日、面額二百五十六萬元之支票，換回前其所開具之二百萬元
    支票乙紙，詎庚○○、己○○陸續於取得合計九百萬元之現金後，即逃逸無蹤，
    避不見面，而上開庚○○開具之支票屆期均遭退票，辛○○之系爭土地亦因與庚○○解除不動產買賣合約而不准三凌公司之動工，三凌公司始知受騙。
二、案經三凌公司提起自訴及臺灣臺南地方法院檢察署、臺灣士林地方法院檢察署檢
    察官移送併辦。
      理      由
壹、被告庚○○、己○○有罪部分：
一、訊據上訴人即被告庚○○、己○○均矢口否認有何詐欺之犯行，被告庚○○辯稱
    ：南科工程，係己○○接洽的，伊做己○○之下包，尋找下包廠商承做，伊從中
    賺取單價十元之差額。至於苖栗工程，原托姚元凱以尚華公司名義爭取，後來姚
    元凱沒有拿到工程，錢也沒還，以致一時無法還給告訴人。又伊係因經濟狀況變
    差，才無能力支付向被告辛○○購買六甲頂大樓基地之分期款，造成解約並使三
    凌公司所承包之大樓工程無法動工興建，伊並無詐欺之犯意云云；被告己○○辯
    稱：八十五年底伊本來向庚○○說叫他去找一些廠商來配合南科工程，後來庚○○報給伊之報價較高，因此無法拿到工程，而苖栗之工程，因被姚元凱所騙，這
    件工程至今都未開始。六甲頂工程，伊僅受被告庚○○雇用擔任裕公司的總經
    理，被告庚○○收自自訴人的七百萬元履約保證金亦進入其戶頭，伊並未經手金
    錢之事，伊無詐欺之犯意云云。惟查：
（一）被告庚○○、己○○於右揭時地以已取得南科工程及苖栗工程，可協助告訴人
      乙○○、戊○○與得標廠商完約施工為由，分別向乙○○、戊○○收取協議保
      證金二百十萬元、一百六十萬元之事實，業據告訴人乙○○、戊○○指訴綦詳
      ，並有雙方當初簽訂之合作協議保證書、承攬合約書三份在卷可稽。而被告二
      人始終未取得南科工程，竟向告訴人偽稱已取得南科工程等情，業據證人趙曉
      光於偵查中證稱：「有一次范先生（庚○○）拿一些土來給我看，我問他何來
      ，他說南科要回填土，問我有無對向（象），我因認識呂、林（乙○○、戊○○）而介紹給他，是八十六年二、三月間介紹，他說他已拿到該工程，我要去
      徵信虛實，他即帶己○○出來，范說南科是由東帝士等大型公司作填土工程，
      己○○與東帝士關係很好，已取得該工程，所以己○○帶我們去現場，到時一
      片黃土，並指界工程位置」等語明確。又參之被告庚○○與告訴人乙○○及戊○○分別簽訂之合作協議保證書開頭均載明：「案緣甲方（庚○○）將所取得
      之國科會台南新市科學園區填土工程協助乙方與得標廠商完施工，．．」等文
      句，且均由己○○簽名為保證人，足見被告二人係使告訴人誤信其等已取得南
      科工程，而分別交付一百六十萬元之協議保證金。又查，被告庚○○與告訴人
      乙○○之弟呂學齊簽訂之承攬合約書亦記載：「立書人庚○○（以下稱甲方）
      呂學齊（以下稱乙方）雙方議定由乙方承攬甲方承包之尚華營造所開發苖栗通
      霄海埔新生地作業便道填方運輸工程部分，．．」等文句，其上並有被告己○○之簽名等情，亦可見被告等係以承包苖栗工程之同一手法誘使告訴人乙○○
      以其弟之名義與其簽約而取得履約保證金五十萬元。證人姚元凱雖於偵查中到
      庭證稱：伊曾替尚華建設有限公司管理工地之土方工程，庚○○及己○○他們
      係合夥人，他們有意做苖栗通霄海埔新生地工程，與伊訂了協議書，庚○○先
      拿出五十萬元做為活動費，．．後來因他的一些因素，導致保證金無法拿出來
      等語，然此僅足說明被告二人本有意承做苖栗工程，並不足以證明其等嗣後無
      意利用該工程來向告訴人乙○○行詐。則被告二人既未取得南科工程及苖栗工
      程，竟向告訴人乙○○、戊○○偽稱已承包該等工程，並向渠等收取保證金後
      ，迄今分文未償，足認被告二人係有不法所有之意圖甚明。又上開工程雖均由
      被告庚○○與告訴人簽約，並向告訴人收取保證金，惟被告己○○始終均參與
      其事，且在合約書上具名為保證人，其係有與被告庚○○共同向告訴人詐取履
      約保證金之犯意，應屬無疑。
（二）又被告二人於上開時地以未經登記之裕公司名義與自訴人三凌公司簽訂承包
      興建二十一層大樓工程合約，並收取自訴人所交付之履約保證金及借款共計九
      百萬元，又開立支票以為擔保之事實，業據自訴人指訴歷歷，且有新建工程草
      約影本、請款簽收單影本各一份及支票退票理由單影本各三紙在卷可稽。又查
      ，被告庚○○向被告辛○○購買坐落台南縣永康市○○段第四○九、四一○、
      四五五、四五四號土地，面積共二十二公畝九千三百七十九平方公尺，總價金
      高達一億八千零四十萬六千二百元，其本身並未擁有相當之購買土地資金，係
      將取之於自訴人之工程履約保證金七百萬元及嗣後另以變更工程設計圖為由又
      借得之二百萬元，總共計九百萬元均悉數交付予被告辛○○以充任買賣興建大
      樓基地之簽約及分期款項，是其冒然與被告辛○○簽訂上開買賣合約，又持該
      合約及經地主即被告辛○○同意之建築執照，以取信自訴人及簽訂承包工程合
      約，並於收取自訴人之履約保證金及借款後，即告消失無蹤，被告庚○○之行
      為不啻買空賣空，俟經濟景氣時，即可從中圖得大筆利益，若估算失誤，因其
      本身投入資金甚少，尚可全身而退，是其行為之始，即應有詐欺之不法犯意甚
      為明顯。又衡情被告庚○○購買上開土地一億八千零四十萬六千二百元，再加
      上興建一棟二十一層大樓最少亦需數億元資金方能成事，相較之下，豈有僅隔
      數月，又無其他特別情事，即致其原本準備購地之金急速減少或被套牢不能支
      用之情事，卻無法如期支付土地分期款項，嗣也連區區的九百萬元的工程履約
      保證金及借款都無法返還，可見其自始即無籌足資金以購地及興建大樓之準備
      及計劃，就冒然與自訴人簽訂承包工程合約，並收取鉅額工程履約保證金，況
      被告庚○○始終無法提出其購買該土地，及其與自訴人簽訂由自訴人承包大樓
      興建工程之時期，有能力購買該土地及興建二十一層大樓之財力證明，以供本
      院查核。嗣雖提出一紙由第三人丙○○所簽發指名被告庚○○之發票日八十六
      年八月三十日、面額五千三百二十萬元之支票影本，欲以證明該筆款項即係丙○○當初合夥購買系爭土地之出資額，惟經本院按址傳訊丙○○，均未到庭作
      證，是無從資為被告庚○○有利之證據。又被告庚○○以『裕建設股份有限
      公司』名義與自訴人簽訂承包工程合約，惟經原審向台灣省建設廳函查結果，
      並無『裕建設股份有限公司』之設立登記，有該廳八十七年四月二十四日八
      七建三管字第四七二九三七號函及台北市政府建設局八十七年五月一日八七建
      一字第八七二八六三四二號函各一紙附卷足憑，且被告庚○○、己○○亦自承
      其等各以該虛設公司之董事長、總經理名義對外執行業務，亦有己○○名片一
      紙存卷可參，而自訴人之與被告庚○○簽訂承包工程合約係經被告己○○居中
      介紹，又被告己○○明知裕公司並未經設立登記，竟掛名該公司總經理對外
      與被告庚○○共同和自訴人簽約，並於被告庚○○所簽發交付予自訴人之支票
      上背書保證，甚且持被告庚○○簽發之支票向自訴人詐借二百萬元，足見其等
      間有詐欺犯意之聯絡及行為之分擔甚明。
二、綜上所述，參互印證，被告范廉恭、己○○屢以藉口承包工程之手法，向告訴人
    及自訴人收取履約保證金或借款，事後不但自行毀約，所收之款項亦分文未償，
    足見被告二人自始即具有詐欺之犯意。其等上開所辯，均屬事後卸責之詞，不足
    採信，本件事證明確，被告二人詐欺之犯行均堪認定。
三、查被告行為後，公司法業於八十六年六月二十五日修正公布，並於同年六月二十
    七日生效，而新法第十九條規定之法定刑較舊法為重，依刑法第二條第一項但書
    比較適用結果，以適用舊法較有利於被告，是本件違反公司法部分，仍應適用舊
    法處斷。核被告庚○○、己○○未經設立登記，而以裕公司名義經營業務，所
    為均係犯修正前公司法第十九條第二項之罪；又其等意圖為自己不法之所有，以
    詐術使人將本人之物交付，所為均係犯刑法第三百三十九條第一項之詐欺取財罪
    。被告二人間，有犯意聯絡，行為分擔，均為共同正犯。所犯上開二罪有方法結
    果之牽連關係，應從一重以詐欺取財罪處斷。其等多次詐欺之犯行，時間緊接，
    犯罪構成要件相同，顯係基於概括犯意反覆為之，為連續犯，應依刑法第五十六
    條規定，以一罪論，並加重其刑。又被告二人詐騙告訴人乙○○、戊○○之犯行
    ，雖未經起訴，惟此部分與自訴人所起訴之詐欺論罪部分，有連續犯關係；又被
    告二人違反公司法部分雖亦未經起訴，惟此部分與上開詐欺論罪部分，亦有牽連
    關係，均屬裁判上一罪，均為起訴效力所及，本院自得一併審酌，併予敘明。
    原審因予被告二人論罪科刑，固非無見。惟查(一)被告二人以未經設立登記之裕
    公司名義經營業務，係違反修正前公司法第十九條第二項之罪，原判決未予論究
    ，尚有未當。(二)被告等向自訴人三凌公司詐騙之金額為九百萬元，業經自訴人陳
    明在卷，並有被告庚○○簽發之擔保支票影本二紙附卷足稽，原判決認被告等此
    部分詐騙之金額為九百五十萬元，亦有未合。(三)被告二人詐騙告訴人乙○○、戊○○部分，與自訴人所訴之詐欺犯行，有連續犯關係，原判決未及一併審酌，尚
    有未洽。被告庚○○、己○○上訴意旨，否認犯罪，及自訴人上訴意旨，指摘原
    判決此部分量刑過輕，雖均無足取，惟原判決此部分既有上開可議之處，應予撤
    銷改判。爰審酌本件詐欺犯行係由被告庚○○主導、被告己○○僅係居中協助，
    及其等犯罪之動機、目的、手段、詐騙金額甚鉅、惡性非輕、迄未賠償告訴人及
    自訴人之損失，並犯後之態度等一切情狀，分別量處被告庚○○有期徒刑二年十
    月，被告己○○有期徒刑一年六月，以資懲儆。
四、又本件被告庚○○、己○○雖亦提起上訴，惟因本院審理結果認被告二人對於告
    訴人乙○○、戊○○部分亦有詐欺之犯行，而為原審所未及審究，依法自得撤銷
    原審判決，量處被告二人較重於原審所宣告之刑，併予敘明。
貳、被告辛○○無罪部分：
一、自訴意旨略以：被告辛○○即土地所有人出具建築執照乙份交付被告庚○○，己○○以取信自訴人，又收取被告庚○○所交付之一千萬元款項，嗣後又不准自訴
    人動工興建六甲頂大樓，因認被告辛○○與庚○○、己○○三人間有詐欺犯意之
    聯絡，涉有刑法第三百三十九條第一項之詐欺取財罪嫌云云。
二、按犯罪事實應依證據認定之，無證據不得推定其犯罪事實；又不能證明被告犯罪
    或其行為不罰者，應諭知無罪之判決，刑事訴訟法第一百五十四條、第三百零一
    條第一項分別定有明文；又告訴人之告訴，係以使被告受刑事訴追為目的，是其
    陳述是否與事實相符，仍應調查其他事實以資審認；又認定不利於被告之事實，
    須依積極證據，茍積極證據不足為不利於被告事實之認定時，即應為有利於被告
    之認定，更不必有何有利之證據，此最高法院五十二年台上第一三○○號、第三
    十年上字第八一六號著有判例可資參照。
三、自訴人認定被告辛○○涉有詐欺罪嫌，係以被告辛○○出具建築執照乙份交付被
    告庚○○，己○○，以取信自訴人，又被告辛○○收取被告庚○○所交付之一千
    萬元款項，嗣後又不准自訴人之動工興建大樓，因認被告辛○○與庚○○、己○○三人間有詐欺犯意之聯絡，並有建築執照一紙資為佐證，為其依據。惟訊之被
    告辛○○堅決否認有何詐欺犯行，辯稱：建築執照是伊等土地所有人以漢基建設
    公司名義去申請的，本來是自己要蓋，後來覺得有風險，剛好庚○○、己○○他
    們要買，所以才把土地賣給他們，伊係合法與被告庚○○簽訂出售系爭土地合約
    ，嗣後因故解約並沒收被告庚○○所交付之一千萬元定金，伊亦係受害者，並無
    詐欺犯行等語。經查：被告辛○○出售上揭土地予被告庚○○興建大樓，嗣後因
    被告庚○○未如期繳納分期款，而經被告辛○○多次發存證信函催付及解約並沒
    收所繳之定金乙事，均有卷附不動產買賣訂金單、買賣合約書各一份及存證信函
    三份可稽，足見被告辛○○係因購買系爭土地之被告庚○○違約，才依法定程序
    解除上開買賣契約並沒收被告庚○○所交付之一千萬元之定金，是其沒收該定金
    於法有據。又經本院函查被告庚○○所簽發交付予辛○○作為買賣定金之臺灣省
    合作金庫北寧支庫票號0000000號、發票日八十六年三月二十九日面額二
    百萬元及票號0000000號、發票日八十六年四月三十日面額八百萬元之二
    張支票提示情形，其中八百萬元之支票後面有辛○○之背書及其提出交換之帳戶
    0000000號，而二百萬元之支票背面亦有六六八三號帳戶之記載，此有臺
    灣省合作金庫北寧支庫八十八年七月十七日合金北寧字第二六四號函附之上開支
    票影本二紙在卷足憑。足認該二張支票確係由被告辛○○之帳戶提出交換無訛。
    且上開不動產買賣合約書備註欄第二點已載明：「此四筆土地之建築執照亦於土
    地過戶於乙方（庚○○）同時一併過戶」等文句，足見被告辛○○訂約時係土地
    連同建築執照一併出售被告庚○○，則被告庚○○依買賣合約之約定向自訴人出
    示建築執照，亦僅係其個人之行為，尚與被告辛○○無涉，是被告辛○○上開辯
    解，應可採信。證人丁○○雖於本院審理中到庭證稱：「（辛○○在買賣土地時
    ，他知道裕公司要委由三凌公司承包工程嗎？）他知道，因他去裕公司時，
    三凌公司之人員也在場，他們有互相交談。」云云，惟為被告辛○○所否認，且
    被告辛○○僅係與被告庚○○簽訂不動產買賣合約，並未與自訴人三凌公司訂立
    任何工程契約，縱認被告辛○○知情自訴人欲在該土地興建大樓，亦難以被告庚○○嗣後與被告辛○○解除上揭土地買賣合約，致自訴人無法就其與被告庚○○
    間之承包興建大樓合約如期開工或退還工程履約保證金，而遽以片面推論被告辛○○與被告庚○○、己○○間有詐欺犯意之聯絡及行為之分擔。此外，復查無其
    他積極證據足資證明被告辛○○有何詐欺犯行，其犯罪尚屬不能證明。原審因而
    被告辛○○無罪之諭知，核無違誤，自訴人上訴意旨，仍執前詞，指摘原判決此
    部分判決不當，非有理由，應予駁回。
據上論斷，應依刑事訴訟法第三百六十九條第一項前段、第三百六十四條、第三百六
十八條、第三百四十三條、第二百九十九條第一項前段、修正前公司法第十九條第二
項、刑法第二條第一項但書、第二十八條、第五十五條、第五十六條、第三百三十九
條第一項，罰金罰鍰提高標準條例第一條前段，判決如主文。
中    華    民    國      八十九      年      二      月      十        日
                                  臺灣高等法院臺南分院刑事第二庭
                                      審判長法官  游    明    仁
                                            法官  李    文    福
                                            法官  呂    佳    徵
右正本證明與原本無異。
不得上訴。
                                      法院書記官  陳    嘉    琍
中    華    民    國      八十九      年      二      月      十一      日
附錄本案論罪科刑法條全文：
刑法第三百三十九條第一項：意圖為自己或第三人不法之所有，以詐術使人將本人或
                          第三人之物交付者，處五年以下有期徒刑、拘役或科或
                          併科一千元以下罰金。


司法院資訊處製作；財團法人民間司法改革基金會備份。
